臺灣高等法院交通事件裁定　　　　　　 94年度交抗字第924號
抗　告　人
即　異議人
即受處分人　統芳股份有限公司（統一編號：00000000號）
法定代理人　甲○○
代　理　人　乙○○
上列抗告人因違反道路交通管理處罰條例案件，不服臺灣桃園地
方法院，中華民國94年11月21日裁定（94年度交聲更字第19號）
，提起抗告，本院裁定如下：
    主  文
抗告駁回。
    理  由
一、聲明異議意旨略以：異議人統芳股份有限公司（下稱：統芳
    公司）確為本件遭舉發超速之車號S2-73號半拖車之所有人
    ，惟半拖車車體並無動力，需由曳引車連結拖曳始得行動，
    舉發單位及原處分機關就違規處罰對象，應為實際之違規曳
    引車駕駛人而非半拖車所有人，另原舉發機關未能指出本件
    違規之曳引車車號，警方又未採前置拍照之蒐證方法拍得真
    正違規之曳引車車號，且半拖車之後車輪並未到「超速感應
    區」，可證啟動「超速」感應區者係曳引車，並非半拖車，
    是以原舉發機關既無法舉證證明本件違規之曳引車車號及駕
    駛，即難認定異議人確有前揭違規事實。故原處分機關逕以
    本件違規之半拖車為異議人所有，即認定異議人為違規駕駛
    人，而裁處罰鍰，顯然有誤，為此聲明異議等語。
二、經查：
(一)按曳引車指專供牽引其他車輛之汽車；半拖車則指具有後輪
    ，其前端附掛於曳引車第5輪之拖車，為道路交通安全規則
    第2條第1項第8、11款所明定，可知曳引車與半拖車係登記
    為不同車號，可以分屬不同人所有之車輛。惟違規半拖車與
    牽曳之曳引車雖為個別車號，可分屬不同人所有，其私權係
    可各自獨立，然具動力之曳引車倘無半拖車之結合，即無法
    達成其搭載貨物之目的，反之，半拖車如無曳引車之結合，
    亦無法完成其貨物運送之可能，足徵二者，就使用上實具有
    經濟上不可分離之一體性。而半拖車與曳引車結合後，就參
    與交通方面，倘有不當之駕駛，因半拖車本身既與曳引車結
    合，二者已然成為一個可能發生危險之結合體，此時無論係
    半拖車抑或曳引車本體，皆有可能與其他參與道路交通使用
    人發生交通上危險，此危險當不因其本身有無動力而有所區
    別，且為半拖車所有人於出租或出借之際，得以預見，況依
    道路交通管理處罰條例第3條第8款規定: 「車輛指在道路上
    以原動力行駛之汽車 (包括機器腳踏車)或以人力、獸力行
    駛之車輛。換言之，以原動力行駛之汽車固為該條例規範之
    車輛，即依人力、獸力驅動行駛之車輛，同屬該條例規範之
    車輛，準此，以曳引車牽引行駛之半拖車，本身雖無動力，
    惟舉輕以明重，仍屬該條例規範之車輛無訛。再觀之同條例
    第85條第3項規定: 「本條例關於車輛駕駛人之處罰，如應
    歸責於車輛所有人者，處罰車輛所有人」之法文規定可知，
    所謂關於車輛駕駛人之處罰（包括汽車駕駛人），可歸責之
    車輛所有人，並不以「汽車所有人」為限。從而半拖車既係
    上述條例所指之行駛於道路上之「車輛」，自有該條例之適
    用。至違反道路交通管理事件通一裁罰基準及處理細則第24
    條規定：「逕行舉發違反道路交通管理事件，經汽車所有人
    依通知單之應到案日期前到案，並告知違規駕駛人姓名、身
    分證統一編號及住址者，處罰機關應即另行通知違規駕駛人
    到案依法處理；逾應到案日期，處罰機關應依本條例第85條
    第3項規定處罰該汽車所有人。」，該法文用語雖僅曰「汽
    車所有人」而未及「車輛所有人」，惟依上述裁罰基準及處
    理細則第1條規定可知，裁罰基準及處理細則之授權母法乃
    道路交通管理處罰條例，而道路交通管理處罰條例第85 條
    第3項之處罰對象，既指「車輛所有人」，而非局限於「汽
    車所有人」，則裁罰基準及處理細則第24條關於「汽車所有
    人」之文字，未能與母法一致，明顯係立法用語上之疏漏或
    誤植，故適用上自應參酌其授權母法第85條第3項規定之本
    旨，為符合目的性之解釋，從而，上述裁罰基準及處理細則
    關於「汽車所有人」之用語，自不足認定屬於「車輛」之半
    拖車所有人，不在道路交通管理處罰條例第85條第3項規定
    處罰之列。參以道路交通管理處罰條例第1條明文揭示其立
    法目的在於維護交通秩序，確保交通安全，足見該法處罰對
    象應為危險源之製造者，而與私權關係無涉。因之，異議人
    認其半拖車與曳引車分屬不同人所有且半拖車本身無動力不
    得為裁罰對象之理由，委無可取。
(二)至於異議人提出多種拍照舉證之方式，稱若改採其他方式照
    相採證即不致衍生本案之疑問云云。但若要求警察機關應依
    白天、晚上、晴天、陰雨天等天候或車輛種類之不同，隨時
    變更其設置雷達測速照相器之位置，此舉顯然亦與違規行為
    之違法性、採證方式之經濟效益有所失衡，並無足取。
(三)又按交通員警掣單舉發違反道路交通管理處罰條例所列之違
    規事實，本質上為行政處分，係公務員基於職務上權力，依
    法就特定之具體事件所為具有公法效果之單方行政行為，基
    於公務員為公法上行為具有公信力之原則，該行政處分當可
    被推定為真正，其據以依法處分之事實認定，亦為真正無誤
    ，本此公信原則，乃立法者賦予行政機關制定違反道路交通
    管理事件統一裁罰標準及處理細則，使執行員警得當機處分
    ，以達其維護交通秩序、安全之行政目的；反之，若謂公務
    員一切行政行為均需預留證據以證其實，則國家行政勢必窒
    礙難行，據此，刑事訴訟法就犯罪證據有關之規定中與屬於
    行政秩序罰之交通違規裁罰本質不合之部分，自不在準用之
    列。抗告人抗告意旨謂刑事訴訟法中有關證據法則部分，於
    道路交通事件應準用云云，洵有誤解。本件原處分機關係因
    僅查得車輛所有人而不知違規駕駛人為何人，故依前揭規定
    裁處車輛所有人罰鍰，已如前述。而上開逕行舉發違規之交
    通事件，如車輛所有人未到案或到案後未能告知違規駕駛人
    者，處罰機關得逕行處罰車輛所有人之規定，係立法機關斟
    酌違規駕駛人之違法程度、採證過程中可能增加交通事故之
    風險，及汽車所有人多為車輛之使用人，如對其科以適度之
    舉證責任，應無不妥等因素，認為科車輛所有人一定之舉證
    責任，證明其並非真正之違規駕駛人，並無不妥，而有前開
    法律規定，此與刑事訴訟法第154條之無罪推定原則不同。
    況以目前科學儀器測速多使用固定桿感應測速照相機，其啟
    動感應線圈後所拍攝的乃為汽車後部牌照。若依異議人所言
    只得處罰曳引車不得處罰半拖車，豈不表示所有以曳引車及
    半拖車組成之砂石車或載貨車均可不負此項責任？且以逕行
    舉發照片因難以拍攝前置牌照，將導致固定式測速僅能舉發
    小客車及一般車輛，而對於於如異議人此種大型車輛僅能以
    測速槍或攔停舉發之結果，顯不合理，異議人所辯，應不足
    採。
(四)再者，法條既規定逕行舉發違反道路交通管理事件，經汽車
    所有人依通知單之應到案日期前到案，並告知違規駕駛人姓
    名、身分證統一編號及住址者，處罰機關應即另行通知違規
    駕駛人到案依法處理，可見立法者已賦予車輛所有人舉證真
    正之違規駕駛人，而改由車輛駕駛人受罰之權利，藉以平衡
    車輛所有人可能非違規駕駛人之風險。再半拖車並非價值低
    廉、隨處可得之物，故半拖車所有人若將該車交予非屬本人
    （或其受僱人）之司機以曳引車牽引時，理應妥為登記其出
    租或出借之情形，以保障自身之權益。故曳引車連結半拖車
    行駛在道路上時，既然無法分離而應視為一體，則在斟酌違
    規駕駛人之違規程度、採證過程之經濟效率、可能造成之交
    通風險，以及車輛所有人指出違規駕駛人之難易程度後，認
    為依照科學儀器檢測之結果，可逕行對違規半拖車所有人製
    單舉發，但賦予半拖車所有人在一定期限內舉出違規之曳引
    車所有人或駕駛人，即可改由曳引車所有人或駕駛人受罰之
    原則，自與上開法條規定之意旨相符。本件異議人既未於到
    案日期前向原處分機關告知本件違規曳引車之車號或駕駛人
    年籍等資料，以憑裁處，則原處分機關依首開說明，以半拖
    車之所有人即異議人為裁處對象，於法並無違誤。異議人謂
    以其無告知義務云云，尚屬誤會。原審本同上之見解，以異
    議意旨均不足採，依道路交通案件處理辦法第19條裁定駁回
    異議人之異議，並無違誤。
三、抗告人抗告意旨以：法院受理有關交通事件及聲明異議案件
    之處理，準用刑事訴訟法之規定，道路交通管理處罰條例89
    條前段、道路交通案件處理辦法第4條第1項分別定有明文。
    道路交通管理處罰條例事件之本質雖為行政罰，惟在其性質
    及法院處理程序與刑事訴訟程序法規範之目的不相牴觸之範
    圍，自應依照刑事訴訟法之相關規定以為準據。而道路交通
    管理處罰條例事件，係由公路主管機關或警察機關就違反該
    條例之行為予以稽查、查證後依法舉發，再由裁決機關依法
    予以處罰，與刑事訴訟係由檢察官代表國家對犯罪行為予以
    偵查、追訴，由法院予以判決處罰，其規範目的均係為維護
    法律及社會秩序，基於公益立場，行使國家公權力對違反法
    秩序之行為予以處罰，就此而言，在違反道路交通管理處罰
    條例事件，行為人之違規事實應依證據認定之，而舉發機關
    自應就所舉發之違規事實負舉證責任。本件舉發機關憑以逕
    行舉發之測速採證照片，僅能證明前揭時、地附掛半拖車行
    駛之曳引車駕駛人有違規事實，然因未能攝得該曳引車之號
    牌，致未能查明曳引車之所有人，亦無法查知實際違規之駕
    駛人予以處罰，然究不能將此稽查採證上之欠缺或困難，即
    將處罰轉嫁加諸於無違規行為、亦無法證明為違規曳引車所
    有人之抗告人。且抗告人所有之半拖車雖因附掛於該曳引車
    於行駛途中無法分離，然半拖車既非依據本身之動力獨力行
    駛，該超速行駛之違規行為自與抗告人無關等語，指摘原裁
    定不當，惟查抗告人所有之半拖車經曳引車牽引時確有超速
    違規之事實，且刑事訴訟法就犯罪證據有關之規定中與屬於
    行政秩序罰之交通違規裁罰本質不合之部分，自不在準用之
    列，均已如上述，而違反道路交通管理事件統一裁罰基準及
    處理細則第24條既規定汽車所有人負有應到案日期前到案，
    並告知違規駕駛人姓名、身分證統一編號及住址者之舉證義
    務，抗告人未於應到案日期前告知違規駕駛人之姓名、身分
    證統一編號及住址，原處分機關依道路交通管理處罰條例第
    40條第1項之規定，裁處受處分人罰鍰新台幣1,700元，抗告
    人對之聲明異議，原審依道路交通案件處理辦法第19條裁定
    異議駁回，均無違誤，抗告人抗告意旨指摘原裁定不當為無
    理由，應予駁回。
據上論結，應依道路交通案件處理辦法第26條，刑事訴訟法第41
2條，裁定如主文。
中　　華　　民　　國　　94　　年　　12　　月　22  　　日
                  交通法庭  審判長法　官  許國宏
                              　  法　官  吳啟民
　　　　　　　　　　　　　　　　　法　官  楊貴志
以上正本證明與原本無異。
不得再抗告。
                                  書記官  林蓓瑜
中　　華　　民　　國　　94　　年　　12　　月　　26　　日
